臺灣雲林地方法院民事判決
110年度重訴字第27號
原      告  李錫旺  

訴訟代理人  陳智全律師
被      告  林芙蓉  



訴訟代理人  黃照峯律師
            王國守  
上列當事人間請求分割共有物事件，本院於民國111年4月21日言
詞辯論終結，判決如下：
    主      文
一、兩造共有坐落雲林縣○○鄉○○段○○○地號、面積二七點三八平
    方公尺土地及同段四四一地號、面積四一九點一五平方公尺
    土地及同段四四二地號、面積四七一七點四五平方公尺土地
    及同段四四三地號、面積八九九七點五平方公尺土地，合併
    依雲林縣西螺地政事務所民國一一○年十月八日土地複丈成
    果圖（乙案）所示方法分割，即編號440⑴部分面積七五五四
    平方公尺土地，分歸被告取得；編號440⑵部分面積六六○七
    點四八平方公尺土地，分歸原告取得。
二、原告應補償被告新臺幣壹拾肆萬捌仟零參拾貳元。
三、訴訟費用由原告負擔○○○○○○○分之六六○七四八，由被告負擔
    ○○○○○○○分之七五五四○○。
    事實及理由
一、原告主張：坐落雲林縣○○鄉○○段000地號、面積27.38平方公
    尺土地（下稱440地號土地），同段441地號、面積419.15平
    方公尺土地（下稱441地號土地），同段442地號、面積4,71
    7.45平方公尺土地（下稱442地號土地），及同段443地號、
    面積8,997.5平方公尺土地（下稱443地號土地，以上四筆土
    地下稱系爭土地）為兩造所共有，為求系爭土地之經濟、有
    效利用，並考量目前之使用現況，原告曾試行與被告協議分
    割系爭土地未果，且系爭土地依法並無不能分割之情事，兩
    造間亦無不分割之約定，為此依據民法第823條第1項之規定
    ，請求裁判分割系爭土地，並主張依雲林縣西螺地政事務所
    （下稱西螺地政）民國110年10月8日土地複丈成果圖乙案（
    下稱附圖）所示方法分割，即編號440⑴部分面積7,554平方
    公尺土地分歸被告取得，編號440⑵部分面積6,607.48平方公
    尺土地分歸原告取得。
二、被告之陳述：同意系爭土地依附圖所示方法分割，但鈞院囑
    託石亦隆不動產估價師事務所（下稱不動產估價師）就系爭
    土地依分割前（即現況價值）、合併整合後及分割後進行差
    額補償金額之鑑定，經法官明白曉諭應進行分割前後差額補
    償金額之專業估價，即依不動產估價技術規則詳釋本案分割
    前各當事人每一單筆土地持分額既不同、每一單筆土地分割
    前面臨道路之條件亦不同，因此應有以不同價值基礎進行專
    業鑑定之必要，乃有合併分割後差額補償金額之公正性與專
    業性估價技術可言。惟不動產估價師於估價報告書中稱：「
    本案合併分割並無差額」、「視其為一宗土地以鑑價」、「
    以一宗土地為鑑價標準」，而未考量分割前各單筆土地狀況
    ，此為其重大瑕疵之一。又不動產估價師於鑑價現場及經被
    告訴訟代理人請益時均表示「估價方式與結果皆依法官指示
    ，本案以一宗土地為鑑價標準、合併分割無差額、視其為一
    宗土地鑑價為合理」，而無專業請益之餘地，且估價報告書
    內容指鹿為馬，將被告之子誤認為被告之配偶，並與原告互
    動密切，本人因此嚴正懷疑可能有關說之行為，亦必須嚴正
    質疑此估價報告書有不公正、不專業、不合情理等問題，此
    為其重大瑕疵二，為此請求傳訊不動產估價師到庭陳述及敘
    明或另行囑託其他單位重新鑑價。　　　　
三、本院之判斷：
  ㈠按各共有人，除法令另有規定外，得隨時請求分割共有物，
    但因物之使用目的不能分割或契約訂有不分割之期限者不在
    此限；共有物之分割，依共有人協議之方法行之；分割之方
    法不能協議決定，或於協議決定後因消滅時效完成經共有人
    拒絕履行者，法院得因任何共有人之請求，命以原物分配於
    各共有人；共有人相同之數不動產，除法令另有規定外，共
    有人得請求合併分割，民法第823條第1項、第824條第1項、
    第2項第1款前段、第5項分別定有明文。經查，原告主張系
    爭土地為兩造所共有之事實，有系爭土地登記第一類謄本在
    卷可稽（見本院卷第61-71頁），堪信屬實。又依上開土地
    登記謄本及系爭土地之使用分區證明書所示（見本院卷第81
    頁），440、441、442、443地號土地之共有人相同，地界相
    連，且均屬乙種工業區土地，符合合併分割之要件。再者，
    本件兩造雖均同意系爭土地採附圖所示方法分割，但因被告
    質疑不動產估價師鑑定之公正性及專業性，不同意依鑑定之
    價格相互找補，顯然系爭土地無法以協議方式分割。且系爭
    土地之共有人間並無訂立不分割之期限，該土地依其使用目
    的亦非不能分割，則原告以兩造不能協議分割，訴請法院將
    系爭土地合併分割，即屬有據，應予准許。
  ㈡按法院裁判分割共有物，須斟酌各共有人之利害關係、使用
    情形、共有物之性質及價值、經濟效用、符合公平經濟原則
    ，其分割方法始得謂為適當（最高法院90年度台上字第1607
    號判決意旨同此見解）。經查，442地號土地未臨道路，440
    、441、443地號土地西側臨現有巷道，該現有巷道南端鄰接
    大利街，北端鄰接長青街，但北端現況經私人鋪設矮擋土牆
    並種植作物及堆置砂土等，現況道路已遭破壞。另442、443
    地號土地東側臨大排水溝，系爭土地上並無建物，履勘現場
    時443地號土地南側由原告種植地瓜使用，其餘土地則由被
    告種植牧草使用。另443地號土地西側臨現有巷道處有原告
    申請使用之電錶及水井，440地號土地上則有被告申請使用
    之電錶及水井等情，已經本院會同兩造及西螺地政測量員履
    勘現場屬實，有本院勘驗筆錄、內政部國土測繪中心網路圖
    及現場照片、西螺地政110年3月24日雲西地二字第11000014
    25號函檢送之土地複丈成果圖及雲林縣政府110年4月15日府
    城都二字第1103608482號函檢送之會勘紀錄表在卷可明（見
    本院卷第101-115、126-128、146-150頁）。本院審酌兩造
    均同意系爭土地依附圖所示方法分割，兩造之意願本院自應
    予尊重。且系爭土地依附圖所示方法分割，符合共有人之使
    用現狀。又依附圖所示方法分割，原告與被告分得之土地西
    側臨路之寬度大致相等，從形式上觀之，尚屬公平。再者，
    原告與被告所分得之土地均臨現有巷道，出入不成問題。是
    以，本院審酌共有人之意願、共有物之性質、現狀與經濟效
    用、共有人之全體利益等情，認為系爭土地依附圖所示方法
    分割，即將編號440⑴部分土地分由被告取得，編號440⑵部分
    土地分由原告取得，尚屬公平妥適，爰判決分割如主文第一
    項所示。
  ㈢按以原物為分配時，如共有人中有未受分配，或不能按其應
    有部分受分配者，得以金錢補償之，民法第824條第3項定有
    明文。又法院裁判分割共有物，除應斟酌各共有人之利害關
    係，及共有物之性質外，尚應斟酌共有物之價格，倘共有人
    中有不能按其應有部分受分配，或所受分配之不動產，其價
    格不相當時，法院非不得命以金錢補償之（最高法院57年度
    台上字第2117號判決意旨參照）。本件被告主張兩造所分得
    之土地價值不相當，聲請以鑑價方式相互補償，經兩造合意
    囑託不動產估價師鑑定結果認為原告應補償被告新臺幣148,
    032元，有不動產估價師111年3月9日隆雲訴字第1110107號
    函檢送之不動產估價報告書在卷可按。被告雖以前詞而認不
    動產估價師之鑑定結果不可採，惟本院審酌不動產估價師之
    鑑價是由估價人員親赴系爭土地勘察，實際查訪交易資訊，
    並依本院所提供之分割圖、被告訴訟代理人所提供之土地登
    記謄本及都市計畫、地籍等資料，然後依影響系爭土地價格
    之土地個別因素、區域因素、不動產市場發展概況，採用比
    較法進行評估，據以計算出共有人間應相互補償之金額。且
    不動產估價師就被告所質疑之處已函覆稱：「一、本案鑑定
    找補方式係依據以下3點：⒈貴院民國111年1月20日來函所附
    雲林縣西螺地政事務所土地複丈成果圖方案乙案（如附件1
    ）。⒉被告訴訟代理人確認之報價單（如附件2）⒊440、441
    、442、443地號4筆土地使用分區相同、所有權人相同、彼
    此相鄰、公告土地現值相同。綜合上述3點，以『合併分割』
    為鑑定找補方式。二、關於被告民事陳述意見狀之主張，其
    要點應為『分別分割』之概念，與本案分割方案乙案為『合併
    分割』，二者並不相符。三、本案評估作業採用比較法進行
    評估之理由，已於估價報告書第30頁敘明（如附件3）。因
    此，並無違反不動產估價技術規定。四、關於被告民事陳述
    意見狀三之內容：估價報告書第12頁將被告之子誤認為被告
    之先生。此為無心誤植之錯誤，本事務所深感抱歉。五、關
    於被告民事陳述意見狀三之內容：並與『原告』互動密切。此
    為不實說法，本事務所既不認識原告，也從未與原告方面有
    任何聯繫及接觸。本事務所承辦任何估價案件，均秉持客觀
    、公正的立場，這種信念和態度，在處理本案時也是一樣。
    」等語（見本院卷第372-380頁）。再衡情不動產估價師與
    本件訴訟結果並無利害關係，其應無為偏頗原告而為不實鑑
    定之動機。綜合上情，本院認為不動產估價師之鑑定結果應
    屬公正可採。被告雖聲請傳訊不動產估價師到院說明，惟本
    院認為不動產估價師針對被告之問題以函文方式說明為已足
    ，並無再傳訊其本人到院說明之必要。是以，有關系爭土地
    之補償金部分判決如主文第二項所示。
四、分割共有物乃具非訟事件之性質，法院斟酌何種分割方法較
    能增進共有物之經濟效益，並兼顧兩造之利益，以決定適當
    之分割方法，不因何造起訴而有不同，故原告請求裁判分割
    共有物雖有理由，惟關於所支出之訴訟費用，應由共有人全
    體按其應有部分比例負擔，方屬公平。本院審酌兩造之利害
    關係，命本件訴訟費用應由兩造按原應有部分比例負擔。
五、訴訟費用負擔之依據：民事訴訟法第78條、第80條之1。
中　　華　　民　　國　　111 　年　　5 　　月　　5 　　日
                  民事第二庭    法  官  蔡碧蓉

以上正本係照原本作成。
如對本判決上訴，須於判決送達後20日內向本院提出上訴狀。如
委任律師提起上訴者，應一併繳納上訴審裁判費。
中　　華　　民　　國　　111 　年　　5 　　月　　5 　　日
                                書記官　鄭蕉杏